台北高等行政法院判決
　　　　　　　　　　　　　93年度簡字第00973號
原　　　告　甲○○
被　　　告　台北市政府衛生局
代　表　人　宋晏仁（局長）
上列當事人間因醫療法事件，原告不服台北市政府中華民國93年
6月9日府訴字第09315239100號訴願決定，提起行政訴訟，本院
判決如下：
　　主  文
原告之訴駁回。
訴訟費用由原告負擔。
　　事  實
一、事實概要：原告係台北市○○區○○路2段93之1號「景升聯
    合診所」負責醫師，經台北市大同區衛生所查獲原告於93年
    3月26日聯合報夾報散發「醫學新知」傳單，內容刊載「‧
    ‧‧低強度雷射在耳鼻喉科的應用‧‧‧照射到人體的時候
    沒有任何感覺，但是照射之後會使組織產生光化學效應‧‧
    ‧針對耳道和乳突部位的照射可以改善耳鳴腦鳴等症狀‧‧
    ‧雷射治療可以放鬆這些區域緊張的肌肉並且改善循環‧‧
    ‧針對鼻子的照射可以降低鼻黏膜的敏感度‧‧‧HeNe雷射
    血管內照射可以減輕氣喘病人的症狀，針對針灸穴位的照射
    也有成功的案例‧‧‧雷射照射喉嚨可以治療喉炎‧‧‧低
    強度雷射照唾液腺可以改善病人的口乾症狀，因為唾液腺在
    雷射照射後分泌量會迅速增加。慢性扁桃腺炎病人，以雷射
    照射後發現‧‧‧景升聯合診所. 專精鼻過敏. 耳鳴. 聲帶
    治療. 甲○○醫師. 中華民國醫用雷射學會會員‧‧‧台北
    市○○區○○路2段93-1號（02）0000-0000」等語，及患者
    使用醫療器材照片三張之違規醫療廣告，案經該所以93年3
    月29日北市同衛三字第09360197800號函轉台北市文山區衛
    生所查處，經該所於93年4月5日訪談原告並製作談話紀錄後
    報請被告核辦。經被告審認系爭醫療廣告，違反行為時醫療
    法第60條第1項規定，乃依同法第77條第1項規定，以93年4
    月12日北市衛三字第09332409300號行政處分書，處以原告
    5,000元（折合新台幣15,000元）罰鍰。原告不服，提起訴
    願遭決定駁回，遂提起行政訴訟。
二、兩造聲明：
　(一)原告聲明：訴願決定及原處分均撤銷。
　(二)被告聲明：駁回原告之訴。
三、兩造之陳述：
　(一)原告主張之理由：
    1.醫療法第8條規定：「醫療廣告，係指利用傳播媒體，宣
      傳醫療業務，以達招徠患者醫療為目的之行為。」醫療法
      第59條規定：「非醫療機構，不得為醫療廣告。」醫療法
      明定，醫療機構得為醫療廣告，得利用傳播媒體宣傳醫療
      業務，以達招徠患者醫療之目的。醫療法施行細則第4條
      規定：「本法所稱傳播媒體，指廣播、電視、錄影帶節目
      、新聞紙、雜誌、傳單、海報、招牌、牌坊、電影片及其
      他傳播方法」，用意係在保障領有國家證照之醫療從業人
      員從事合法醫療廣告，避免不具醫療專業之商業團體所做
      的醫療廣告誤導民眾、危害國民健康，而合格之醫師和醫
      療院所所做之醫療廣告則由法令加以保護，然被告處分書
      云：「其藉傳單宣傳醫療業務，以達招徠患者之目的明顯
      。」而責以「違規醫療廣告」係嚴重曲解法令。按醫療法
      原意，「招徠患者」即係醫療廣告之目的，被告卻認違法
      ，違背立法原意。
    2.醫療法第60條規定：「醫療廣告，其內容以左列事項為限
      ：一、醫療機構之名稱、開業執照字號、地址、電話及交
      通路線。二、醫師之姓名、性別、學歷、經歷及其醫師、
      專科醫師、優生保建醫師證書字號。三、公務人員保險、
      勞工保險及其他非商業性保險之特約醫院、診所字樣。四
      、診療科別、病名及診療時間。五、開業、歇業、停業、
      復業、遷徙及其年、月、日。六、其他經中央主管機關公
      告容許登載或播放事項。」原告自費印製之傳單關於診所
      介紹部分，完全符合醫療法之規定，並非「違規醫療廣告
      」。至於「雷射」係出現在學經歷「中華民國醫用雷射學
      會會員」中，為醫師學經歷之一部，而非出現於如「本院
      引進紅寶石雷射」或「全台唯一脈衝光雷射」等用語中，
      訴願決定書所云：「廣告內容刊有醫療器材名稱，已逾越
      醫療法第六十條規定範疇」，將學經歷中「雷射學會會員
      」說成是「醫療器材的名稱」。
    3.醫療法第53條規定：「本法第六十條第一項第四款所定醫
      療廣告之診療科別，以經衛生主管機關核准服務醫師之科
      別為限：其病名，以國際疾病傷害及死因分類規定或經所
      在地直轄市或縣（市）衛生主管機關核准者為限。」本件
      系爭廣告傳單內容：「專精耳鳴、鼻過敏、喉炎治療」，
      耳鳴、鼻過敏和喉炎是國際疾病分類碼台（ICD－9）3883
      ,4779,4660 登載有案之國際傷病名稱，原告擁有國家耳
      鼻喉科專科醫師證照，專精耳鳴、鼻過敏及喉炎之治療自
      係合情合理，該傳單內容符合醫療法第53條之規定。被告
      之處分書所云：「該傳單內容所登載之治療內容已逾越醫
      療廣告准予刊登之範圍」，係屬不實。
    4.行政院衛生署醫字第0900072518號所公告之規定：「發表
      醫學新知研究報告（含特殊個病例），應注意下列原則：
      （一）國內人體試驗（含臨床試驗）之結果，應於「人體
      試驗執行成果報告書」經行政院衛生署審核通過後始得發
      表‧‧‧（二）在國內尚未使用之醫療技術、藥品及醫療
      器材，或國外人體試驗之結果，如經具學術公信力之期刊
      或機構認可，得引用轉述‧‧‧（三）非屬人體試驗之醫
      學新知或研究報告，如其結果已於國內、外醫學會報告，
      或已累積適當樣本數，經生物統計學或流行病學方法分析
      後，得報告之‧‧‧」傳單內容所載「低強度雷射在耳鼻
      喉科的應用‧‧‧1.耳鳴腦鳴、眩暈、聽力退化‧‧‧2.
      過敏性鼻炎、嗅覺異常‧‧‧3.喉痛聲啞‧‧‧」等報導
      ，係出自低強度雷射教科書Laser Therapy,Clinical Pra
      ctice and Scientific Background，作者是Jan Tuner
      和Lars Hode，皆係國際間研究低強度雷射著名學者。原
      告曾於中華民國耳鼻喉科醫學第75屆演講會大會中發表「
      低強度雷射治療耳鳴」論文，亦曾於耳鼻喉科醫學會通訊
      中發表「低強度雷射在耳鼻喉科之應用」文章，傳單內容
      所載即為摘錄上述文獻內容，符合前開公告第2、3項之規
      定。
　(二)被告主張之理由：
    查原告為「景升聯合診所」負責醫師，該診所於93年3月26
    日聯合報夾報散發醫學新知傳單，登載違規醫療廣告，有系
    爭違規醫療廣告影本、台北市文山區衛生所93年4月5日北市
    文衛三字第09360190500號函及所附同日訪談原告之談話紀
    錄影本各乙份附卷可稽。至原告主張該廣告內容係介紹醫學
    新知予社區民眾，配合政府政策提升民眾衛生教育，應給予
    鼓勵而非處分乙節。按行政院衛生署89年6月1日衛署醫字第
    89026269號函釋，醫療廣告得刊登之內容，依醫療法第60條
    規定，僅能刊登醫療機構之名稱、開業執照字號、地址等項
    目，惟醫療院所之廣告刊登醫療器材，業已逾越醫療法第60
    條規定範疇。查本件系爭廣告內容刊有醫療器材名稱、患者
    使用醫療器材照片共三張、診所名稱、原告姓名、電話等資
    料，已達原告招徠病患醫療之目的。又醫療業務有別於一般
    商品，為使民眾之醫療品質獲得保障，適當規範醫療廣告實
    有其必要性，是行政院衛生署乃以前揭函釋規定，作為各醫
    療機構刊登醫療廣告之準繩。原告診所之醫療廣告已逾醫療
    法第60條第1項規定所容許刊登之範圍，核屬違規醫療廣告
    ，原告違規事證明確應可認定，被告處以原告法定最低額5,
    000元（折合新台幣15,000元）罰鍰之處分，並無不合。
　　理  由
一、原告起訴後，被告代表人變更為宋晏仁，業經被告具狀聲明
    承受訴訟，合先敘明。
二、按「本法所稱醫療廣告，係指利用傳播媒體，宣傳醫療業務
    ，以達招徠患者醫療為目的之行為。」「本法所稱衛生主管
    機關：在中央為行政院衛生署；在直轄市為直轄市政府；在
    縣（市）為縣（市）政府。」「醫療廣告，其內容以左列事
    項為限：一、醫療機構之名稱、開業執照字號、地址、電話
    及交通路線。二、醫師之姓名、性別、學歷、經歷及其醫師
    、專科醫師、優生保健醫師證書字號。三、公務人員保險、
    勞工保險及其他非商業性保險之特約醫院、診所字樣。四、
    診療科別、病名及診療時間。五、開業、歇業、停業、復業
    、遷移及其年、月、日。六、其他經中央衛生主管機關公告
    容許登載或播放事項。」「有下列情形之一者，處五千元以
    上五萬元以下罰鍰：一、違反‧‧‧第六十條‧‧‧規定或
    擅自變更核准之廣告內容。‧‧‧」「本法所定之罰鍰，於
    非財團法人之私立醫療機構，處罰其負責醫師。」為行為時
    醫療法第8條、第10條、第60條第1項、第77條第1項及第85
    條所明定。次按「本法第八條所稱傳播媒體，指廣播、電視
    、錄影節目帶、新聞紙、雜誌、傳單、海報、招牌、牌坊、
    電影片及其他傳播方法。」「本法第六十條第一項第四款所
    定醫療廣告之診療科別，以經衛生主管機關核准登記服務醫
    師之科別為限；其病名，以國際疾病傷害及死因分類規定或
    經所在地直轄市或縣（市）衛生主管機關核准者為限。」亦
    為醫療法施行細則第4條及第53條所明定。又台北市政府已
    於90年8月23日以府秘二字第9010798100號公告，將醫療法
    中有關該府權限事項委任被告以其名義執行之。
三、原告為「景升聯合診所」負責醫師，該診所於93年3月26日
    聯合報夾報散發刊載內容如事實概要欄所載廣告傳單之事實
    ，有系爭廣告傳單、台北市文山區衛生所93年4月5日北市文
    衛三字第09360190500號函及原告談話紀錄等件在原處分卷
    可稽，且為原告所不爭執。是被告以原告散發違規醫療廣告
    ，處以法定最低額5,000元（折合新台幣15,000元）之罰鍰
    ，訴願決定予以維持，揆諸首開規定，並無不合。
四、原告雖主張該廣告內容係介紹醫學新知予國內民眾，符合有
    關法令規定，並非違規醫療廣告云云。惟查系爭廣告傳單內
    容刊有醫療器材名稱、患者使用醫療器材照片三張、診所名
    稱、醫師（原告）姓名、診所地址及電話等資料，雖名之「
    醫學新知」，說明低強度雷射在耳鼻喉科之應用，惟特別標
    明「1.耳鳴腦鳴、眩暈、聽力退化」「2.過敏性鼻炎、嗅覺
    異常」「3.喉痛聲啞、聲帶保健」3段分別說明，其下方隨
    即以明顯字體刊載「景升聯合診所. 專精鼻過敏. 耳鳴.聲
    帶治療. 甲○○醫師. 中華民國醫用雷射學會會員」等字樣
    ，顯係藉說明低強度雷射在鼻過敏、耳鳴、聲帶治療等耳鼻
    喉科方面之應用，強調其為原告負責之景升聯合診所專精項
    目，且原告為醫用雷射學會會員，以達招徠病患醫療之目的
    ，而為醫療廣告，且該廣告刊登之內容，已逾醫療法第60
    條規定容許刊登之範圍，原告主張無可採。從而原處分及訴
    願決定均無違誤，原告仍執前詞聲請撤銷，為無理由，爰不
    經言詞辯論予以駁回（本件適用簡易訴訟程序）。
據上論結，本件原告之訴為無理由，爰依行政訴訟法第233條、
第98條第3項前段，判決如主文。
中　　華　　民　　國　　94　　年　　 5　　月　　16　　日
                     第 二 庭 法  官   楊莉莉
上為正本係照原本作成。
本件以訴訟事件所涉及之法律見解具有原則性者為限，始得於本
判決送達後20日內向本院提出上訴狀並表明上訴理由，如已於本
判決宣示後送達前提起上訴者，應於判決送達後20日內補具上訴
理由（均按他造人數附繕本），且經最高行政法院許可後方得上
訴。
中　　華　　民　　國　　94　　年　　 5　　月　　16　　日
 　　　　　　　　　　　     　書記官 　王俊權
